【裁判字號】    95,台上,2950
【裁判日期】    951228
【裁判案由】    損害賠償
【裁判全文】
最高法院民事判決            九十五年度台上字第二九五０號
上  訴  人  財團法人嘉義基督教醫院
法定代理人  戊○○
上  訴  人  丁○○
共      同
訴訟代理人  葉天祐律師
被 上訴 人  甲○○（民國83年8月22日生）
            乙○○（民國84年12月22日生）
兼  共  同
法定代理人  丙○○
共      同
訴訟代理人  蘇建榮律師
上列當事人間請求損害賠償事件，上訴人對於中華民國九十五年
九月十九日台灣高等法院台南分院第二審更審判決（九十四年度
重上更(一)字第八號），提起上訴，本院判決如下：
    主  文
原判決關於命上訴人給付及該訴訟費用部分廢棄，發回台灣高等
法院台南分院。
    理  由
本件被上訴人之被繼承人李振發（已於民國九十年五月五日死亡
）主張：伊因胸腔良性腫瘤，於八十五年八月十三日至上訴人財
團法人嘉義基督教醫院（下稱嘉基醫院）由上訴人丁○○施行心
臟開刀手術，術後每星期回診均向主治醫師丁○○表示胸口疼痛
，丁○○係從事醫療業務之人，竟疏未注意安排必要檢查；伊於
同年九月三日門診時，再向丁○○表示胸痛，丁○○亦未儘速安
排心臟超音波檢查，任令嘉基醫院安排預定於同年九月十三日作
心臟超音波及心電圖檢查，復未重視伊口頭陳述，致伊心臟積水
併發心包膜填塞。同年九月十日複診時，丁○○亦未注意伊情況
嚴重，未及時安排住院治療或緊急檢查，致伊病情轉重，於翌日
凌晨五時許因胸痛發作，至嘉基醫院急診室求診；當時先由住院
醫師將伊送往加護病房觀察，嘉基醫院之醫師黃慶琮又未及時作
心包膜引流手術，致伊因心因性休克，在加護病房內經二小時急
救後失敗，呈腦部缺氧四肢癱瘓併意識不清而成為植物人狀態，
並於九十年五月五日死亡，丁○○、黃慶琮應負醫療過失之責，
嘉基醫院為丁○○、黃慶琮之僱用人，應與丁○○連帶負損害賠
償責任。又嘉基醫院係消費者保護法第七條之服務業者，其違反
應確保提供之服務無安全上危險之義務，致伊受損害，應負同條
第三項之賠償責任。丁○○、黃慶琮均係嘉基醫院之使用人，嘉
基醫院就債之履行亦有不完全給付之責任。伊因上開醫療過失行
為，致受有：(一)增加生活支出之損害新台幣（下同）二百五十五
萬七千五百元、(二)不能工作之損害一百十一萬六千元及(三)精神上
損害二百萬元，合計共五百六十七萬三千五百元；爰重疊合併本
於侵權行為、不完全給付及消費者保護法第七條規定，求為命上
訴人連帶如數給付及自起訴狀繕本送達翌日起算週年利率百分之
五之利息之判決（被上訴人原起訴請求超過上開金額部分，一部
分經第一審判決其敗訴後減縮，一部分經原審更審前判決其敗訴
後未聲明不服，已告確定，而就原審駁回其請求超過三百七十一
萬四千七百十九元本息部分，亦未據被上訴人提起上訴，亦告確
定）。
上訴人則以：上訴人丁○○對李振發施行之開刀手術僅係開胸手
術，並非心臟手術，所施行之手術及門診過程，經行政院衛生署
醫事審議委員會（下稱醫審會）及國立成功大學醫學院附設醫院
（下稱成大醫院）鑑定結果，均認無醫療上過失；李振發於八十
五年九月十一日凌晨五時至上訴人嘉基醫院急診，係醫師黃慶琮
施行手術，其急救過程亦無過失；又李振發因未遵丁○○醫囑作
心臟超音波檢查，為病情惡化原因，顯有過失，縱認伊有過失，
亦應減輕賠償金額；且被上訴人主張之看護費用、喪失工作能力
損失、精神慰撫金等金額，均屬過高，況李振發已成植物人，終
生無感覺能力，並無精神損害；而嘉基醫院已與丙○○達成協議
，先行給付醫療慰問金七十五萬元，連同自八十八年二月份起按
月支付李振發在嘉義市私立東洋養護中心（下稱東洋養護中心）
之養護費用、耗材、營養品等費用，合計一百四十七萬一千九百
八十一元，亦應自其請求金額內扣抵等語，資為抗辯。
原審將第一審所為被上訴人敗訴之判決予以部分廢棄，改命上訴
人為該部分給付，係以：被上訴人主張李振發因胸腔良性腫瘤而
受前揭手術治療及其後成植物人而死亡之前揭事實，已據提出為
上訴人所不爭之診斷證明書、台灣嘉義地方法院（下稱嘉義地院
）民事裁定、除戶戶籍謄本及上訴人嘉基醫院函送之李振發病歷
資料可證，復為上訴人所不爭，堪信為真實。按心臟手術係指心
臟（含各腔、室、瓣膜、冠狀動脈），與大血管（主動脈、肺動
脈）之手術。胸腔手術係指胸腔內部與縱膈腔內部非心臟與大血
管之組織器官之手術乙情，有中華民國心臟學會（下稱心臟學會
）九十四年十一月二十四日函可參。查上訴人丁○○於八十五年
八月十三日為李振發施行之手術，雖係因胸腔良性腫瘤而施行，
惟於手術中，將包覆心臟之心包膜切除一部分，除據丁○○自陳
係為預防積水原因而將心包膜部分切除外，並有李振發病歷表足
憑；是丁○○施行之手術既已觸及心臟部位，顯非單純之胸腔手
術而已，應屬於心臟手術至明，自應注意因此可能產生心臟之相
關併發症問題，則其僅以費用較少之開胸手術名義申請健保給付
，逕認所施行者並非心臟手術云云，要不足採。依上訴人引述一
九九五年「Sabiston's Chest of Surgery 」醫學報告抗辯，許
多心臟開刀之病人於手術後有百分之八十五（原判決誤載為百分
之五十）的機率引起心包內膜積水及Ｘray 顯示心臟擴大等情，
足見心包內膜積水，並非心臟手術後罕見或不可預知之併發症，
丁○○係心臟科醫師，對於上情既知之甚詳，則如何早期發現，
及早防患、排除，核係其施行心臟手術後之重要義務之一，且此
等醫學病理係屬高度專業知識，仰賴醫師注意觀察，倘病患李振
發有具體表徵，足認有併發心包內膜積水可能時，對於此種極易
導致心包膜填塞致死之併發症，自應採取積極求證之措施，以盡
其醫療上之注意義務。又依醫審會八七二一七號鑑定書所載，早
期的心包膜積液填塞，沒有任何單一可靠的症狀或現象可供正確
診斷，最主要乃引起心包膜內積水，胸部Ｘ光會顯示心臟擴大等
情，查李振發於八十五年九月十日門診時，已出現心包膜積液、
填塞現象，並向丁○○主訴心臟疼痛之情，丁○○既自承，自九
月三日之Ｘ光片可看出李振發之心臟影像有稍微擴大等語，已顯
示出心包膜積液現象之外在表徵；參以丁○○提出之上開醫學研
究報告資料，足見病患在心臟開刀手術後，引起心包內膜積水之
比率甚高，依其心臟醫學專業，應可輕易判斷李振發已出現心包
膜積液、填塞現象，縱有疑慮，亦可即時安排心臟超音波檢查，
以進一步確認，此為其從事心臟診療行為應注意之義務，而依證
人即嘉基醫院心臟外科醫師黃慶琮所證，有無必要當天就排定檢
查，由醫生斟酌等語，則依當時之情況，嘉基醫院亦無不能即時
施行心臟超音波檢查情事。復經隔離訊問證人即被上訴人之鄰居
朋友蔡溢欽及陳泓彰一致證稱，八十五年九月十日當天，李振發
胸痛難過送醫要求住院，丁○○稱不用，吃藥就好之情節，並無
顯然不符常情之處，當無刻意迴護被上訴人必要，其二人之證述
應堪信採。乃丁○○並未進一步確認，致喪失及早發現李振發因
心臟開刀後高達百分之八十五機率發生心包膜積水之危險，並及
早排除之先機。嗣李振發依丁○○指示僅服用藥方後，返家未及
二十四小時，即因心包膜填塞於翌日凌晨五時十五分許，返回嘉
基醫院急診室求診，經由李振發之Ｘ光片研判，可能是心包膜積
液問題，進行急救失敗而成植物人狀態，俱見丁○○應注意，並
能注意，竟疏未注意，致生憾事，其就醫療過程所為行為顯有過
失至明。至李振發於八十五年九月十一日急診時，嘉基醫院心臟
外科值班醫師黃慶琮之醫療行為，尚無積極事證足資證明與有過
失。本件經多次囑託醫審會及相關醫療院所鑑定結果，就丁○○
之處置是否與有過失部分，前後鑑定意見互異，俱見醫療過失之
鑑定不易，難有不變之定論。然丁○○就李振發之醫療過程中，
對於八十五年八月十三日之心臟開刀手術，及於同年九月三日門
診時，開立Ｘ光及心臟超音波檢查之處置，並無違誤之處，此部
分之醫療行為難認有何過失可言。惟就同年九月十日門診時，李
振發已主訴心臟疼痛，丁○○自Ｘ光片已獲知其心臟擴大，有相
當多之表徵足令人相信李振發之心臟出現心包膜積液現象，此為
具有醫學專業之人輕易可得獲知，並應作出如上懷疑之推論。對
照李振發於翌日凌晨至嘉基醫院急診時，經急診室醫師由李振發
之Ｘ光片，即研判可能是心包膜積液問題，而電召心臟外科值班
醫師黃慶琮到場乙情，更是如此。醫審會八八０八四號鑑定書並
明確指明：「依附表連續Ｘ光心臟心包膜與胸廓比之漸次上升，
是一個很明顯的症候，是慢性心包膜積液急性惡化的例子。……
，【當時如果有查證，就不會只當作手術後心臟心包膜影子稍有
增大來解讀】」，乃丁○○竟未予置理，亦未進一步即時安排心
臟超音波檢查，致無法早期發現，其對於此部分之醫療行為顯有
過失至明。此等醫療過失行為不因李振發是否確未遵囑於同年九
月三日為批價及申請排定心臟超音波檢查，抑或因嘉基醫院不願
優先排定檢查而有所不同。至於其他鑑定報告，或非針對丁○○
八十五年九月十日門診時之醫療過失行為為鑑定，或將病患李振
發九月三日病歷上記載Chest PA（胸部Ｘ光片），誤判為Chest
pa in（胸痛），惟上情與丁○○對於李振發形成植物人之狀態
與有過失責任之事實，並無直接之關聯，其等鑑定結果自不足影
響上開判斷。從而，被上訴人據以主張嘉基醫院係丁○○之僱用
人，對於丁○○於執行職務時，過失不法侵害李振發權利，而依
民法第一百八十四條第一項前段、第一百八十八條第一項前段、
第一百九十三條第一項、第一百九十五條第一項前段規定，請求
上訴人連帶負損害賠償責任，並無不合。末查，心臟手術屬醫學
之專精手術，手術施行過程及術後併發其他病症之風險極高，倘
經醫師囑咐應做各項檢查，攸關病患個人生命安危之事項，衡情
病患及家屬自無輕忽醫囑之理；參以九月三日門診當日，丁○○
係「同時」醫囑應做Ｘ光及心臟超音波兩項檢測，病患李振發之
配偶丙○○亦已就Ｘ光檢查部分為批價乙情，為兩造所不爭，衡
諸常情，亦無僅就Ｘ光檢查部分批價，而獨漏心臟超音波檢查批
價之理；況依證人蔡溢欽所證，足證被上訴人主張李振發於八十
五年九月三日確已就Ｘ光及心臟超音波檢查兩項為批價，僅因心
臟超音波檢查部分，由嘉基醫院排至同年九月十三日，是李振發
既非「不遵醫囑，作心臟超音波檢查」，即無過失可言。經審認
被上訴人之請求：(一)增加生活上需要之損害部分：李振發自八
十五年十月十四日起至同年十二月十八日止，及八十六年一月
三日起至同年六月十四日止，合計二百二十八日，住入嘉基醫院
期間，僱用專業看護協助照顧，看護費用每日二千二百元，合計
五十萬一千六百元，屬於增加生活上需要之費用。另自八十五年
十二月十九日起至八十六年一月二日止，共十四日，在台中英綜
合醫院做腦液引流，其期間介於在嘉基醫院前後二階段之就診期
間之中，足認在此段期間內，不論在英綜合醫院就診與否，均有
僱用特別看護照顧李振發之必要。而被上訴人主張支出之看護費
用每日二千元，低於在嘉基醫院就診期間僱用特別看護之費用，
此期間支出看護費用，合計二萬八千元，核與一般常情相符，屬
於增加生活上需要之費用，應予准許。又李振發於八十六年六月
十四日進住東洋養護中心，每月養護費用為三萬三千元，迄至九
十年五月五日李振發死亡之日止，共計四十七．五個月，費用為
一百五十六萬七千五百元，係由丙○○支付，參以李振發於八十
五年十一月十一日業經嘉義地院宣告為禁治產人，並以丙○○為
監護人，堪認上開養護費用係由法定代理人代為繳納，其費用仍
係李振發因此增加之生活上需要。被上訴人請求賠償一百五十四
萬一千一百元，既未逾其實際支出之金額，即無不合。綜合上開
增加之生活費用支出合計共二百零七萬零七百元。(二)工作損失（
減少勞動能力）部分：李振發於八十五年四月至七月間在銘祥工
程行擔任水泥工，每日工資二千元乙情，有訴外人陳麗霞即銘祥
工程行出具並為上訴人所不爭執之證明書足憑，依法應認該證明
書為真正。而李振發係四十六年三月十七日生，於接受前述醫療
手術時，年僅三十九歲餘，正值壯年，除因胸部良性腫瘤至嘉基
醫院接受本件手術診療外，並無其他無法工作之重大疾病紀錄，
衡諸常情，當可從事工作而具有工作能力；至稅捐單位之申報所
得紀錄，僅具稅務管理目的而已，僅可說明李振發於上開期間內
並未實際工作以賺取薪資而已，亦難據以否定李振發得從事工作
，係一具有工作能力之人之事實。苟非丁○○過失侵害，於接受
正確診療後，信可回復健康身體狀態，再次取得工作能力。被上
訴人僅請求按月以二萬元工資計算，雖略高於行政院八十六年十
月十六日發布實施之每月基本工資一萬五千八百四十元，惟換算
其從事水泥工之薪資，僅係每月工作十天而已，核與一般按日計
酬之臨時工之實際情形相差不大，並李振發於身體受侵害前之身
體健康狀態、教育程度、專門技能、社會經驗等方面綜合判斷以
觀，尚非過高及不當。準此計算其喪失勞動能力之損害為一百十
一萬六千元。(三)精神慰撫金部分：李振發因上訴人丁○○之過失
醫療行為，致成植物人狀態，其身心受有重大苦痛，據以請求精
神慰撫金，於法並無不合；經審酌李振發係新華中學肄業，擔任
水泥工，每日工資二千元等情，為被上訴人自陳，上訴人則不爭
執，而丁○○時任嘉基醫院之副院長，其社經地位不低，嘉基醫
院則係嘉義地區著名之大醫院。李振發成植物人狀態後，生活起
居一切私密鎖事不得不委身他人代勞，完全無法自主，唯可躺臥
病床，僅存一息，雖生猶死，更且拖累家人分身照顧，對於身兼
照養幼子及家庭重責之人言，內心愧咎，所致精神上折磨，更甚
於一般，其精神上受有重大而難以衡量之精神上苦痛至明。況慰
撫金已脫離主觀的損害而客觀化，不問有無感覺能力，均應准予
賠償等一切情狀，認被上訴人主張李振發之精神上所受之損害為
二百萬元，尚稱正當且為妥適。綜上，被上訴人得請求之金額合
計共五百一十八萬六千七百元。然嘉基醫院與丙○○於八十八年
三月間達成協議，由嘉基醫院先給付醫療慰問金七十五萬元，連
同自八十八年二月份起按月支付李振發在東洋養護中心之養護費
用、耗材、營養品等費用，合計共一百四十七萬一千九百八十一
元，上訴人抗辯該部分應予扣抵，核無不合，經扣抵後被上訴人
所得請求之賠償金額為三百七十一萬四千七百十九元。從而，被
上訴人本於侵權行為損害賠償請求權，請求上訴人連帶給付上開
金額本息，於法尚無不合，應予准許；而其重疊合併依不完全給
付及消費者保護法第七條規定所為同一聲明之請求，即無再為審
究之必要等詞，為其判斷之基礎。
查心臟學會前開函旨僅係就原審查詢「心臟手術」與「胸腔手術
」之不同，提供醫學專業之抽象判準，而病患李振發係因罹患胸
腔良性腫瘤由上訴人丁○○施行開刀手術，為原審認定之事實，
按成大醫院依李振發病歷、Ｘ光片及ＣＴ片等資料鑑稱，此係一
例位於前縱膈腔之囊性畸胎瘤，腫瘤與周邊之心包膜、肋膜、左
右無名靜脈形成嚴重之浸潤沾黏，並有心包膜積水 （400cc）和
兩側肋膜腔積液 （600cc）；術式應是做正中胸骨切開，行部分
腫瘤切除，部分心包膜切除和心包膜腔及兩側肋膜腔引流等語（
見一審卷(一)第一八０頁，二審重上字卷(一)第一二九頁）。則丁○
○對李振發施行之本件開刀手術，與心臟學會前開醫學專業判準
之「心臟手術」是否相同？已非無疑；且上訴人一再抗辯係對李
振發施行開胸手術，並未使用心臟手術必備之人工心肺機，亦非
向中央健康保險局（下稱健保局）申請心臟手術醫療給付（見二
審重上更(一)字卷第一一四頁反面、一二六頁、一九七頁），原審
亦向健保局台南分局調取李振發手術就醫期間醫療費用資料核對
（見二審同上卷第一六二～一六四頁），果爾，能否遽以上訴人
提出之心臟開刀手術後引起心包膜積水比率之醫學報告，責以丁
○○與施行心臟開刀手術相同之注意義務，進而為其術後診察應
負過失責任之推論？非無研求之餘地。再依成大醫院上開鑑定意
見所載，李振發於施行胸腔腫瘤開刀手術前，已有心包膜積水（
400cc） 和兩側肋膜腔積液 （600cc）現象，都是續發於腫瘤嚴
重之浸潤沾黏等語，則上訴人抗辯開胸手術可能發生之併發症，
並無包括心包膜積水乙節（見二審重上更(一)字卷第一三三頁、一
九七頁反面），倘非虛妄，是否仍得推論丁○○就李振發術後出
現心包膜積液填塞現象猶應負術後診察過失之責任？亦待釐清。
末查，成大醫院前開鑑定意見亦載，李振發八十五年九月三日胸
部Ｘ光片顯示心臟稍為變大，但此種開胸手術後之變化係在允許
之範圍之內，依同年月十日之門診記錄，患者主觀上自認生活品
質有進步等語（見二審重上字卷第一三０頁），而上訴人既否認
證人蔡溢欽及陳泓彰證述內容之真正，復又指明其間證述之矛盾
及與事實不符之處（見二審重上字卷第一二七頁反面～一二八頁
），則上訴人抗辯並無證據顯示李振發當時有心包膜積液填塞之
現象，亦無胸痛要求住院之情形（見二審重上更(一)字卷第七九頁
、八三頁反面、一一四頁反面、一三一～一三二頁），是否全然
不可採信？攸關上訴人有無不即時對李振發施行心臟超音波檢查
之情事，非無再詳為斟酌審認之必要。且李振發之所以成植物人
之原因何在？與丁○○之診斷行為或未於八十五年九月十日即為
心臟超音波之施作，有何因果關係？亦未據原審調查審認，乃原
審並未說明上開門診記錄何以不足採之理由，亦未敘明上開兩名
證人是否有上訴人指摘證述矛盾或與事實不符之意見，徒以上開
兩名證人僅係被上訴人之鄰居朋友，無刻意迴護被上訴人之必要
等詞，遽為不利於上訴人之論斷，尚嫌速斷。上訴論旨，執以指
摘原判決於其不利部分為不當，求予廢棄，不能認為無理由。
據上論結，本件上訴為有理由。依民事訴訟法第四百七十七條第
一項、第四百七十八條第二項，判決如主文。
中    華    民    國  九十五  年   十二   月  二十八  日
                      最高法院民事第八庭
                          審判長法官  朱  建  男
                                法官  顏  南  全
                                法官  許  澍  林
                                法官  鄭  傑  夫
                                法官  蘇  清  恭
      本件正本證明與原本無異
                                      書  記  官
中    華    民    國  九十六  年    一    月   十二   日
                                                      Ｅ


司法院資訊處製作；財團法人民間司法改革基金會備份。
